ACORDAO-COMPLETO-2430919

ACÓRDÃO 2598/2020 ATA 37/2020 - PLENÁRIO

VISTO, relatado e discutido este processo, apartado do relatório de auditoria realizada na Petróleo Brasileiro S.A. (Petrobras) - TC Processo 012.040/2016-9 -, constituído com o objetivo específico dar continuidade à análise de adequação do preço do contrato de afretamento do navio-plataforma Cidade de Saquarema,
	ACORDAM os Ministros do Tribunal de Contas da União, reunidos em sessão do Plenário, ante as razões expostas pelo Relator, em:
	9.1. apensar o presente processo ao TC Processo 012.040/2016-9;
	9.2. dar ciência desta deliberação à Petrobras e às empresas interessadas nestes autos.

Processo apartado de relatório de auditoria, constituído com o objetivo específico dar continuidade à análise de adequação do preço do contrato de afretamento do navio-plataforma Cidade Saquarema.

Petróleo Brasileiro S.A..

3. Interessadas: Queiroz Galvão Óleo e Gás S.A. (30.521.090/0001-27); SBM Offshore do Brasil Ltda. (10.409.062/0001-05); Single Buoy Moorings Inc. (08.677.103/0001-00).

13.1. Ministros presentes: José Mucio Monteiro (Presidente), Walton Alencar Rodrigues, Benjamin Zymler, Augusto Nardes, Aroldo Cedraz, Ana Arraes, Bruno Dantas (Relator) e Vital do Rêgo.
13.2. Ministro-Substituto convocado: Augusto Sherman Cavalcanti.
13.3. Ministros-Substitutos presentes: Marcos Bemquerer Costa, André Luís de Carvalho e Weder de Oliveira.

BRUNO DANTAS

Por registrar as principais ocorrências do processo até o momento, resumindo os fundamentos das peças acostadas aos autos, adoto como relatório, com os ajustes necessários, a instrução da secretaria responsável pela análise da demanda (peça 68) , que contou com a anuência do corpo diretivo da unidade (peças 69-70) :
"INTRODUÇÃO
1. Tratam os presentes autos de processo apartado, originado de auditoria realizada na Petrobras para fiscalizar os procedimentos administrativos e instrumentos contratuais que resultaram no contrato de afretamento do navio-plataforma Cidade de Saquarema, firmado entre a Petrobras e o Consórcio QGOG/SBM, formado pelas empresas SBM Offshore e Queiroz Galvão Óleo e Gás. A relação contratual está prevista para durar vinte anos, período em que dois contratos complementares estarão vigentes somando R$ 10,256 bilhões (valor histórico) : contrato de afretamento do navio-plataforma, no valor estimado de R$ 9,022 bilhões, e o respectivo contrato de operação, no valor estimado de R$ 1,234 bilhão.
2. A análise de adequação do preço contratado será conduzida no âmbito destes autos por força da determinação exarada nos autos originários (TC Processo 012.040/2016-9) pelo Exmo. Ministro Relator Bruno Dantas (peça 1) , enquanto a análise da regularidade na atuação dos gestores da Petrobras que conduziram as negociações e/ou que tenham adotado quaisquer outras medidas relacionadas à assinatura dos contratos mencionados será promovida no processo original.
3. Assim, a presente instrução se propõe a analisar as respostas às oitivas apresentadas pelas empresas consorciadas SBM Offshore do Brasil Ltda. e Queiroz Galvão Óleo e Gás S/A (atualmente designada como Serviços de Petróleo Constellation S.A.) , bem como a resposta encaminhada pela Petrobras, ainda no processo originário, exclusivamente no que diz respeito ao indício de sobrepreço identificado.
HISTÓRICO
4. Dando início ao necessário histórico processual, relata-se que a auditoria originária apontou, após comparação do valor contratado ao referencial de preços, obtido junto à Independent Project Analysis (IPA) , uma diferença de US$ 241.846.961,30, a valor presente e em favor do consórcio contratado, equivalente a R$ 784.938.497,60, convertido ao câmbio de R$ 3,2456/US$, referente a 30/9/2016 (data de realização daqueles trabalhos) .
5. Concluído o relatório, a equipe de auditoria submeteu os autos à consideração superior, propondo a realização de oitiva da Petróleo Brasileiro S.A. (Petrobras) e das empresas Queiroz Galvão Óleo e Gás S.A. e SBM Offshore para manifestação quanto ao indício de sobrepreço no montante apontado (peça 38 do TC Processo 012.040/2016-9) .
6. Anuindo com a proposta constante do relatório, o Exmo. Ministro Relator Bruno Dantas, por meio de despacho (peça 42 do TC Processo 012.040/2016-9) , autorizou a oitiva das empresas indicadas que, em seguida, pleitearam junto a esta Corte a dilatação dos prazos para apresentarem suas respostas, bem como a concessão de acesso às peças processuais classificadas como sigilosas que suportaram o achado descrito no relatório de auditoria (peças 54, 60, 66, 72 e 82, todas do TC Processo 012.040/2016-9) .
7. A Petrobras foi então consultada a respeito da possibilidade de acesso às empresas requisitantes das peças classificadas como sigilosas e, diante de sua resposta, autorizando o compartilhamento de algumas peças e mantendo o sigilo de outras, a unidade instrutora manifestou-se pela concessão da dilação do prazo, conforme solicitações de cada empresa, a partir da data efetiva da obtenção, pelas partes, das informações reclassificadas pela Companhia (peça 91 do TC Processo 012.040/2016-9) .
8. Todavia, a questão do sigilo aposto às peças pela Petrobras continuou em debate. As empresas SBM Offshore e Queiroz Galvão Óleo e Gás S.A., em suma, arguiram que sem acesso irrestrito aos documentos constantes dos autos - que embasaram o achado de auditoria - ficariam impedidas de impugnar ou referendar os valores apontados na auditoria, alegando afronta aos princípios democráticos do contraditório e da ampla defesa.
9. Em razão desse pleito e em consequência do imbróglio causado pela discussão acerca da concessão ou não de acesso às peças sigilosas pelas empresas componentes do consórcio, o relator, para possibilitar em sua integralidade os direitos garantidos do contraditório e da ampla defesa e por considerar que havia nos autos originários questões a serem tratadas não afetas às empresas integrantes do consórcio, entendeu necessário separar tais questões. Assim, determinou à SeinfraPetróleo que constituísse o presente processo apartado, específico para a continuidade do exame dos indícios de sobrepreço, no qual foram incluídas todas as peças necessárias para o pleno exercício dos direitos pelas empresas integrantes do consórcio contratado (peça 1, cópia da peça 169 do TC Processo 012.040/2016-9) .
10. No âmbito deste apartado, as empresas SBM Brasil Offshore e Queiroz Galvão Óleo e Gás S.A. (QGOG) encaminharam seus esclarecimentos à oitiva (peça 60 e peças 49 a 59, respectivamente) , os quais serão analisados conjuntamente à resposta encaminhada pela Petrobras (peças 86 e 125 do TC Processo 012.040/2016-9) .
11. Portanto, nos presentes autos serão tratadas, tão somente, as questões atinentes ao indício de sobrepreço apontado, cujos resultados têm a possibilidade de interferir nos direitos das empresas consorciadas contratadas.
12. Finalizada esta introdução e este breve histórico processual, registra-se que a presente instrução apresentará, a seguir, um exame técnico da matéria em que analisa os argumentos apresentados pela Petrobras e pelas empresas no sentido de justificar os valores contratados, seguida pela conclusão e proposta de encaminhamento.
EXAME TÉCNICO
13. Iniciando o exame técnico da matéria, relata-se que os trabalhos da auditoria originária concluíram que os valores referentes à contratação do navio-plataforma Cidade de Saquarema estariam acima dos referenciais de mercado, afrontando a legislação aplicável (caput do artigo 37 da Constituição Federal de 1988, e art. 102, §2º, da Lei 12.708/2012) , bem como a própria metodologia utilizada pela Petrobras para estimar os custos de suas contratações.
14. Segundo o relatório, foi constatado indício de sobrepreço de US$ 241.846.961,30, a valor presente, equivalente a R$ 784.938.497,60, convertido ao câmbio de R$ 3,2456/US$, referente a 30/9/2016. É sobre esse indício de sobrepreço e as respectivas manifestações apresentadas pelas empresas em resposta às oitivas realizadas que se debruça a presente instrução.
15. Antes de adentrar nas manifestações das empresas, cumpre discorrer brevemente acerca da forma como se calculou o indício de sobrepreço.
16. De início, repisa-se que a relação contratual está prevista para durar vinte anos, período em que dois contratos complementares estarão vigentes somando R$ 10,256 bilhões (valor histórico) : contrato de afretamento do navio-plataforma, no valor estimado de R$ 9,022 bilhões (US$ 4,535 bilhões - data-base 4/2/2013) , e o respectivo contrato de operação, no valor estimado de R$ 1,234 bilhões.
17. Assim, o trabalho inicial buscou verificar se o preço contratado, o que se dá a partir da taxa diária de afretamento, com base na modelagem econômica utilizada pela Petrobras, estaria adequado ao valor de referência, tendo-se buscado critério no IPA para balizar o parâmetro de preço justo de mercado.
18. Por se tratar de um trabalho inédito da unidade, inicialmente, o relatório de auditoria trouxe um resumo da metodologia estimativa da Petrobras, o qual se abstém de transcrever em razão do sigilo aposto ao tópico (peça 11, p. 21-24) .
19. Utilizando-se do valor referencial (IPA médio) e da metodologia empregada pela própria equipe da Petrobras, foram feitos ajustes de cálculo face ao que se entendeu apropriado a tornar o valor da taxa de afretamento estimada mais precisa, no sentido de remunerar, adequada e estritamente, o Capex médio referencial do IPA - incluída a taxa interna de retorno (TIR) do projeto.
20. Foram quatro os ajustes promovidos que restaram por reduzir o valor referencial da taxa diária de afretamento: i)  antecipação de fluxo de caixa; ii) concessão de bônus de performance incompatível com seu objetivo; iii) fluxo de caixa anual; e iv) não consideração de ano bissexto na modelagem econômica da contratação.
21. Dessa forma, com base na metodologia adotada pela Petrobras para estimativa da taxa alvo e tendo em vista os ajustes citados acima, a equipe de auditoria elaborou planilha eletrônica de cálculo de modo a verificar a aderência dos valores contratados com o que se considerou valor de mercado. Considerando todos os efeitos, de forma conjunta, concluiu-se pela existência de indício de sobrepreço contratual no montante de US$ 241.846.961,30 - a valor presente - (equivalente a R$ 784.938.497,60, convertido ao câmbio de R$ 3,2456/US$, referente a 30/9/2016) , correspondente a 16,07% (peça 35 do TC Processo 012.040/2016-9) .
22. Em outras palavras, o indício de sobrepreço decorreu da diferença entre o Capex contratual calculado pela equipe, no valor de US$ 1.746.846.961,30, com base nos fatores listados anteriormente, e o Capex referencial IPA médio, no valor de US$ 1.505.000.000,00, adotado como critério para aferição do preço justo de mercado, por ser referência reconhecida pela indústria de exploração e produção de petróleo e gás natural e exatamente o mesmo utilizado pela equipe responsável pela definição da taxa alvo para a contratação na Petrobras (peça 11, p. 14) .
Manifestação das empresas
23. Muito embora o relatório tenha fundamentado seus achados sobre os quatro fatores mencionados, as manifestações apresentadas pelas empresas foram além, apresentando argumentos pontuais sobre os citados fatores e argumentos adicionais relativos a impactos e alterações não mencionados no relatório, mas que seriam aptos a demonstrar a adequação do preço contratado (SBM Brasil Offshore - peça 60, Queiroz Galvão Óleo e Gás S.A. - peças 49 a 59 e Petrobras - peça 86 e 149 do TC¿Processo 012.040/2016-9) .
24. De forma geral, as manifestações trouxeram argumentos no sentido de tentar elidir o indício de sobrepreço apontado, concentrando esforços no que de fato foi o cerne das oitivas realizadas. Incidentalmente, as manifestações apresentaram argumentos adicionais: cerceamento à ampla defesa e ao contraditório; ilegitimidade do TCU para atuar na relação entre privados; não aplicabilidade das regras contratuais públicas ao caso concreto; ilegitimidade passiva da SBM Brasil; e inexistência de relação entre a QGOG e a Operação Lava Jato.
25. Assim, de forma a tornar a análise objetiva, primando pela clareza e economia processual, será realizada, primeiramente, a apresentação e a análise dos argumentos referentes ao cerne da questão tratada nestes autos - indício de sobrepreço - para que posteriormente, no caso de subsistência da irregularidade, sejam abordadas com a profundidade necessária as questões incidentais trazidas aos autos.
Indício de sobrepreço
26. Iniciando a análise técnica relativa ao cerne da presente instrução, relata-se que, em linhas gerais, os principais argumentos apresentados a esse respeito foram três: (i) valor contratado seria aderente aos referenciais de mercado, principalmente quando se analisa as especificidades de um FPSO (Floating Production Storage and Offloading) como o Cidade de Saquarema (conteúdo local, complexidade da planta, vida útil exigida, prazo de entrega) ; (ii) a contratação foi precedida de negociação com a Petrobras e baseada na contratação de outro FPSO, de forma que os preços estariam aderentes ao processo licitatório e à negociação realizada; e (iii) os ajustes realizados pela SeinfraPetróleo demandariam correções.
27. Além dos argumentos apresentados, a Petrobras anexou laudo elaborado pelo IPA referente ao projeto da área de Lula Central, em que se fazem análises relativas ao custo e à complexidade do FPSO para aquela área - exatamente o FPSO Cidade de Saquarema (peça 125, p. 70, do TC Processo 012.040/2016-9) . Destaca-se que o IPA é a mesma entidade cujo referencial geral de contratação de FPSO foi utilizado originalmente como parâmetro de preço.
28. Ainda, a SBM apresentou relatório de consultoria internacional elaborado pela Energy Maritime Associates  (EMA) confrontando cada um dos quatro fatores relativos ao sobrepreço e o valor do IPA médio utilizado como referência de preço para a contratação, o qual foi considerado pela EMA como não adequado para o FPSO Cidade de Saquarema, dado o percentual de conteúdo local, o modelo de contrato, o cronograma mais apertado para a entrega do FPSO e a complexidade específica daquele FPSO (peça 60, p. 58) .
29. Devido à alta relevância em relação ao achado que se estuda, o primeiro ponto de análise alude ao referencial utilizado pela equipe de auditoria, o qual foi confrontado pelas empresas e pela própria Petrobras, por considerá-lo inadequado. Conforme sustentam, o referencial IPA médio utilizado não captaria as especificidades de um projeto de FPSO como o Cidade de Saquarema, elaborado para o desenvolvimento de área relativa ao pré-sal brasileiro.
30. Preliminarmente, destaca-se que o referencial ora questionado não foi criado ou definido pela equipe de fiscalização, mas somente adotado como válido por ser referência reconhecida pela indústria de petróleo e gás e por ter sido utilizado pela própria Petrobras na elaboração de sua estimativa, tendo sido por ela considerado adequado.
31. Ainda em sede de preliminares, vale repisar o fato de que a equipe de auditoria reconheceu em diversos trechos do relatório a complexidade em se obter um referencial robusto de preço relativamente a navios-plataformas. Sabe-se tratar de item cujo valor de mercado não pode ser estabelecido de forma simplória, como uma commodity ou mesmo um item dito 'de prateleira', comumente encontrado no mercado. Daí a utilização como critério o próprio valor referencial utilizado pela Petrobras, ajustando-se apenas a parte matemática e financeira da modelagem elaborada.
32. Registrou-se em relatório que, em face das características especialíssimas do objeto a contratar, somente um certame verdadeiramente competitivo seria capaz de conduzir a contratação ao valor justo de mercado.
33. O trecho seguinte, extraído do relatório de auditoria original, explicita as afirmativas constantes dos parágrafos anteriores (peça 38, p. 22 e 23, do TC Processo 012.040/2016-9) :
'Como narrado, a estimativa é obtida, então, por parametrização, sendo certo que o real 'valor de mercado' de cada contratação somente se toma conhecimento após a ocorrência de certame licitatório, em que as potenciais licitantes, de posse de suas próprias informações e parâmetros, submetem suas propostas comerciais ao crivo da contratante, Petrobras. Afinal, trata-se de um mercado restrito e intenso em capital que, diferentemente de bens comuns, não se encontra um referencial de preços estável, como reforçou a própria Petrobras em uma de suas respostas a ofício de requisição (evidência 11, p. 1) :
'Primeiramente, é preciso recordar que o FPSO não é uma 'commodity', isto é, a unidade é construída e/ou convertida, sob demanda, para ser utilizada em um determinado projeto, consequentemente, a vida útil dessa unidade é adequada ao prazo do contrato de afretamento. Essa particularidade, aliada ao prazo necessário para execução da obra, as inovações tecnológicas envolvidas, o alto grau de especialização necessário e o elevado volume de investimentos, faz com que ele seja considerado um bem escasso, cujo valor acompanha a tendência do preço mundial do petróleo, constituindo¿se, dessa forma em um item crítico'.' (grifos acrescidos) .
34. Ainda sobre a dificuldade de se obter um referencial de preços robusto, observa-se que o mercado de navios-plataformas se afigura como um oligopólio mundial, caracterizado por fortes barreiras de entrada - especificidade técnica e altíssimo nível de exigência de capital -, o que se reflete na divisão do mercado, que contém cerca de dez empresas no mundo, conforme demonstra o Gráfico 1 seguinte:
Gráfico 1 - Quantidade de FPSO por empresa afretadora
[consta no original - peça 68, p. 5]
Fonte: apresentação SeinfraPetróleo - Mercado de Afretamento de FPSO no Brasil e no Mundo - FPSO Brazil Congress 2019 (peça 65, p. 23) .
35. Como se pode observar do gráfico, as cinco principais afretadoras possuem juntas 65 das 79 FPSO afretadas, ou seja, concentram 82% do mercado mundial. Mais importante ainda é o fato de que se tomarmos como referência a totalidade dos afretamentos mundiais, teríamos ainda assim uma amostra de, no máximo, 79 afretamentos - aqui há de se considerar as elevadas diferenças em termos de especificação do FPSO além de realidades regionais diferentes.
36. Em se tratando do mercado de FPSO para o mercado brasileiro, pré-sal, a situação é ainda mais complicada. São plataformas de última geração, requisitos técnicos na fronteira do conhecimento e custos na casa de US$ 1,5 bilhão de investimentos para a construção e a montagem da embarcação. Desde o início da contratação deste tipo de plataformas, apenas duas empresas se especializaram neste mercado o que resulta num duopólio do mercado - independentemente das razões -, conforme trechos do relatório original (peça 11, p. 19 e 20) :
'Ocorre que, apesar da existência de outros afretadores em potencial no mercado global, não se verificou grande participação dessas empresas nas contratações de FPSO pela Petrobras, em especial nas contratações realizadas nos últimos anos. O que se pode constatar, através da análise do histórico das contratações de unidades afretadas nesses últimos anos, é que os contratos celebrados com as empresas Modec e SBM representam mais de 82% das unidades afretadas pela Companhia.
De acordo com dados oficiais disponíveis nos sítios eletrônicos das duas empresas em questão (Modec e SBM) , observa-se que 50% da frota dos FPSO de propriedade da Modec e mais de 40% de todos os FPSO de propriedade da SBM foram afretados pela Petrobras (evidência 24) .
[omissis]
 (...) é possível notar um padrão de rodízio entre as empresas Modec e SBM, desde 2011. O citado padrão é caracterizado pela alternância de contratos: em 2011 e em 2012, cada empresa obteve um contrato, e em 2013, as duas empresas obtiveram dois contratos.
Segundo a OCDE, dentre as formas mais comuns de conluio está o de propostas rotativas, ou rodízio. Nos esquemas de propostas rotativas, as empresas conspiradoras continuam a 'concorrer', mas combinam apresentar alternadamente a proposta vencedora (evidência 10, p. 2) .
Também de acordo com a OCDE, é mais frequente ocorrer a concertação de propostas quando um pequeno número de empresas fornece o bem ou serviço: 'Quanto menor o número de fornecedores, mais fácil será para estes chegarem a um acordo quanto às propostas' (evidência 10, p.3) .
Ainda em relação ao efeito da baixa competitividade nos processos de contratação de unidades estacionárias de produção, relevante trecho do relatório de auditoria da Petrobras deve ser transcrito, no sentido de reforçar o efeito danoso da falta de competitividade na análise de adequação dos preços contratados (evidência 9, p. 9) :
'Como a competitividade dos processos recentes é reduzida e há crescente aumento das taxas de afretamento praticadas pelas contratadas, é difícil indicar se o comportamento dos preços decorre da complexidade das novas unidades, de condições de mercado para insumos e crédito, das exigências contratuais, ou se derivam de maiores margens para os afretadores.'.'
37. Reconhece-se, assim, que a indústria de FPSO para o pré-sal brasileiro está na fronteira do conhecimento mundial, com evoluções constantes em requisitos de equipamentos e de construção, que cada vez mais avançam em tecnologias, como bem evidenciam, inclusive, premiações internacionais que a Petrobras tem recebido, o que dificulta sobremaneira o estabelecimento de um referencial de preço que possa suportar, com a robustez necessária, a constatação de sobrepreço contratual.
38. Assim, em relação à alegação de que o IPA não seria referencial ideal para se avaliar os custos de um FPSO, concorda-se que existe limitação, em face das necessidades específicas do objeto da contratação. Inclusive, importante destacar que o referencial IPA utiliza-se, basicamente, de contratações da Petrobras para plataformas a serem utilizadas no pré-sal brasileiro. Isso porque as características gerais de porte, capacidade de produção, armazenagem e processamento de gás, como as exigidas para o Cidade de Saquarema, voltadas para a exploração e produção no pré-sal brasileiro, até o momento, concentram-se basicamente nas contratações da própria Petrobras.
39. Adicionalmente, cabe acrescentar que a companhia, como operadora do campo, é a maior contratante mundial de FPSOs, respondendo por 29 dos 186 listados em base de dados (http://fpso.com/) , ou 15,6% do total. Já no Brasil, ela responde por quase 90% da capacidade instalada, conforme Gráfico 2:
Gráfico 2 - FPSO própria e afretada: capacidade instalada por operador no Brasil
[consta no original - peça 68, p. 7]
Fonte: apresentação SeinfraPetróleo - Mercado de Afretamento de FPSO no Brasil e no Mundo - FPSO Brazil Congress 2019 (peça 65, p. 17) .
40. Dito isso, destaca-se que, em 2017, a Petrobras contratou o IPA para realizar análise do Projeto Lula Central, justamente o projeto ao qual pertence o FPSO Cidade de Saquarema. Dentre vários pontos analisados, o referido instituto analisou o custo de uma unidade de produção similar à utilizada, considerando as configurações técnicas específicas da unidade instalada. A conclusão foi de que a média da indústria conduziria ao valor de US$ 1,715 bilhão, comportando alguma variação para mais ou para menos. Ou seja, o valor é bastante superior ao utilizado inicialmente pela Petrobras para fundamentar suas estimativas da taxa alvo de afretamento e que, por consequência, foi utilizado também por este Tribunal (abstém-se de inserir transcrição de texto ou reprodução da imagem por questões de sigilo - peça 125, p. 97 e 98, do TC Processo 012.040/2016-9) .
41. Se a equipe de auditoria utilizou o valor médio do IPA em suas análises iniciais, agora, com o surgimento de novo indicador, do mesmo instituto e específico para o FPSO contratado, devese reconhecer também sua validade e, até, a maior especificidade deste último, de modo que não se entende coerente desconsiderar o valor trazido ao conhecimento desta Corte. Assim, diante da complexidade anteriormente exposta no que diz respeito a obtenção de referencial de preços robusto e da informação ora trazida pela Petrobras, passa-se a considerar como referencial o valor de US$ 1,715 bilhão.
42. Todavia, faz-se importante adendo no sentido de registrar que, mesmo considerando o novo valor apresentado pelo IPA como referencial a ser utilizado, não se pode deixar de observar, face às peculiaridades do mercado e da conhecida atuação do então representante da SBM no Brasil (Sr. Júlio Faerman) relativamente à distribuição de propina para a obtenção de contratos junto à Petrobras, que tal valor advém de mercado oligopolizado (inúmeras barreiras de entrada, poucos fornecedores, etc.) com indícios de ser cartelizado, conforme mencionado no texto do relatório original, anteriormente transcrito.
43. De forma a melhor ilustrar o que se afirmou, o Gráfico 3 demonstra que as duas empresas que dominam o mercado brasileiro e mundial atingem, somadas, o percentual de 85% do mercado nacional:
Gráfico 3 - Participação relativa no mercado de FPSO brasileiro das operadoras
[consta no original - peça 68, p. 8]
Fonte: apresentação SeinfraPetróleo - Mercado de Afretamento de FPSO no Brasil e no Mundo - FPSO Brazil Congress 2019 (peça 65, p. 21) .
44. Dado o referencial mais atual e utilizando-se dos mesmos cálculos e considerações da equipe de auditoria originária, o valor do sobrepreço, a valor presente, cairia para US$ 32 milhões (1,86%) . Esse patamar indicaria, ainda que se pudesse considerar como robusto o referencial de preço, uma variação de mercado possível de ser aceita, o que já conduziria ao entendimento de se elidir o indício de sobrepreço apontado.
45. Evoluindo as análises dos argumentos trazidos aos autos, especialmente nos itens de maior relevância, as empresas alegaram que o fluxo de caixa utilizado para calcular a taxa de afretamento diário deveria ter considerado que as afretadoras passam a obter receitas operacionais do projeto apenas após o início da produção, sendo que os dispêndios financeiros começam cerca de três anos antes para financiar a construção e o comissionamento do FPSO, impactando o fluxo de caixa integral do projeto, o que não teria sido considerado nas análises realizadas.
46. Quanto ao momento em que os dispêndios são realizados, a SBM supôs ser razoável a aproximação de que a totalidade dos gastos fosse concentrada no meio do período de 33 meses, ou seja, 16 meses antes de ter início o pagamento das taxas de afretamento contratuais (peça 60, p. 47) .
47. Seguindo essa mesma linha, a Petrobras arguiu que deveria ser realizada a estimativa de dispêndio segundo a curva S do Prodep (Programa de Desenvolvimento e Execução de Projetos de Exploração e Produção) , em que a distribuição de fluxo de caixa para os custos de construção de um FPSO indicaria custos de 9,3% no primeiro ano, 53,2% no segundo ano e 37,5% no terceiro ano (peça 86, p. 38, do TC Processo 012.040/2016-9) .
48. Assim, verifica-se que assiste razão ao argumento de que o fluxo de caixa deve ter início com os primeiros desembolsos do projeto, o que ocorreria, teoricamente, nos 33 meses de prazo de entrega do FPSO. Nesse período, a contratada realiza seus desembolsos à construtora do FPSO, mas ainda não recebe os pagamentos das taxas diárias de afretamento, o que exige elevado dispêndio de capital, associado a seu respectivo custo.
49. Além disso, no período de construção deveria incidir a atualização inflacionária, para se definir o que denominou CAPEX atualizado, pois a construtora repassa ao contratante algum custo associado à inflação no período que vai da contratação da construção e montagem do FPSO até os respectivos pagamentos, conforme ilustra a Figura 1:
Figura 1 - Representação gráfica do modelo de cálculo da taxa de afretamento
[consta no original - peça 68, p. 9]
Fonte: peça 65, p. 94, do TC Processo 004.910/2018-4.
50. Na Figura 1, pode ser observado que antes do início da entrada de receitas decorrentes da produção (2) , a afretada incorre em custos na etapa de fabricação e comissionamento (1) .
51. Embora não seja possível precisar o fluxo de caixa referente ao período de construção e montagem do FPSO, até em razão de que à época da fase interna da licitação não se sabe sequer qual será a empresa contratada, tampouco a negociação dela com a sua contratada para construção e montagem do FPSO, é inegável a existência de desembolsos que precisam ser levados em consideração para a estimativa da taxa alvo, por questão de rigor metodológico, assim como alegado nas manifestações em resposta à oitiva.
52. Esse entendimento, inclusive, já foi reconhecido por esta Corte no âmbito do trabalho relacionado ao FPSO de Búzios 5 (TC Processo 004.910/2018-4) , oportunidade em que se constatou que parte dos apontamentos decorrentes do trabalho de fiscalização deste Tribunal a respeito do FPSO Cidade de Saquarema teriam se convertido em melhorias no processo de estimativa realizado pela Petrobras.
53. Portanto, no presente caso, para fins de análise de adequação dos preços relativos à contratação do FPSO Cidade de Saquarema, passa-se a considerar os dispêndios realizados pela afretadora durante o período de construção e montagem do FPSO.
54. Em relação ao fluxo de caixa desses dispêndios, relevante registrar que a argumentação apresentada pela Petrobras possui maior robustez técnica, por estar suportada em uma curva S indicada pelo Prodep, do que a argumentação apresentada pela SBM, a qual somente informa ser razoável considerar todo o custo no ponto intermediário do período. Dessa forma, passa-se a utilizar como critério o fluxo de dispêndio conforme a argumentação da Petrobras.
55. Nessa linha, os dispêndios obedeceriam ao seguinte fluxo: 9,3% no primeiro ano, 53,2% no segundo ano e 37,5% no terceiro ano. De forma a compatibilizar esse fluxo financeiro com o prazo de entrega previsto para o FPSO em questão - 33 meses -, considerou-se os dispêndios anuais concentrados em onze meses e distribuídos uniformemente entre os meses de cada período (primeiro grupo de onze meses, segundo grupo de onze meses ou terceiro grupo de onze meses) .
56. Registre-se, ainda, em relação a esses dispêndios, que não se considera adequada, ao menos em sede de cognição sumária, a aplicação da TIR para atualização monetária, tal como utilizada pela Petrobras em suas estimativas para o período em que a contratada estaria incorrendo em custos de produção do bem. Isso porque a taxa interna de retorno do projeto é utilizada para fins estratégico-corporativos, para a tomada de decisão empresarial. Representa o custo de oportunidade do investimento, o quanto valeria para a empresa contratante fazer aquele investimento específico. Os critérios de atualização monetária são outros, não atrelados a custos de oportunidade, mas a custos financeiros.
57. Ademais, se assim não fosse, correr-se-ia o risco de acabar por utilizar parâmetros distintos para comparação da adequação desta contratação com as demais utilizadas como paradigma, afinal, o procedimento usual da Petrobras para se estimar os parâmetros de suas contratações, inclusive TIR, não levava em consideração o período de construção da plataforma, assim, caso se acatasse o argumento de se utilizar a mesma TIR para todo o período, o resultado seria completamente destoante das demais contratações.
58. No caso sob análise, por exemplo, ao se utilizar a TIR de projeto (12,5%) para o período entre a contratação e o início da operação (33 meses de prazo de entrega) , o valor de referência subiria de US$ 1,715 bilhão (já adaptado em decorrência do acatamento dos argumentos apresentados pela Petrobras, ver parágrafo 41) para US$ 1,952 bilhão (conforme adaptação da aba 'Capex atualizado' do arquivo 'Capex - Pós oitivas', item não digitalizável da peça 66) .
59. Ou seja, os números apontam para uma grande discrepância de valores, não tecnicamente sustentável. Assim, de forma a evitar jurisprudência no sentido de que a TIR de projeto possa ser utilizada para fins de atualização monetária, utiliza-se, para o caso em estudo, o custo financeiro apresentado pela empresa contratada como base para a atualização dos valores no período de construção e montagem da plataforma.
60. Não se defende, aqui, que essa seja a melhor forma de calcular o fluxo de caixa daquela contratação, mas que, diante das adaptações necessárias, seria uma aproximação válida e adequada ao objeto inicial destas análises: verificar se subsiste o sobrepreço apontado originalmente, o que, ocorrendo, poderá demandar o aprofundamento dos estudos. Registra-se, adicionalmente, que a necessidade desses ajustes todos denotam a fragilidade da estimativa utilizada pela equipe da Petrobras.
61. Na busca de melhor aplicar o entendimento acima, obteve-se documento 'Half Year 2019 - Earnings Update', publicado em agosto de 2019, indicando que o custo de capital da SBM seria de 4,9% ao ano, equivalente a 0,40% ao mês (peça 67, p. 43) . A partir dessa taxa e da consideração a respeito do fluxo de caixa, calculou-se o Capex atualizado para a data de início dos pagamentos referentes à contratação, equivalente a US$ 1,806 bilhão (já considerado o novo referencial apresentado US$ 1,715 bilhão - ver aba 'Capex atualizado' do arquivo 'Capex - Pós oitivas' da peça 66, item não digitalizável) .
62. Logo, considerando o valor presente da contratação calculado no relatório original de US$ 1,747 bilhão, inferior ao valor referencial atualizado (US$ 1,806 bilhão) , verifica-se que com essas duas adaptações realizadas o indício de sobrepreço já seria elidido.
63. Adicionalmente, as respostas à oitiva contestaram a consideração de fator de eficiência de 100%, dado que a contratada acaba por deixar de auferir - por força de cláusulas contratuais - a receita relativa a algumas diárias em cada ano devido às falhas operacionais do FPSO. Com isso, a Petrobras alegou que deveria incluir um índice médio de eficiência operacional de 95%. Para chegar a esse percentual, a Petrobras utilizou-se de uma frota de oito FPSOs em operação no pré-sal, cujo tempo de operação médio é inferior a 3 anos. Conforme a companhia, essa taxa de eficiência tenderia a ser menor (88%) caso considerasse outros FPSOs em idade mais avançada (peça 86, p. 35-37, do TC Processo 012.040/2016-9) .
64. Em relação a essa necessidade de consideração de um fator de eficiência, entende-se assistir razão à Petrobras, uma vez que restou demonstrado por meio de informação nova trazida de análise de eficiência recente, com base em plataformas FPSO em operação no pré-sal brasileiro. Assim, deve ser previsto e inserido nos cálculos que subsidiam as contratações o fator de 95% de eficiência defendido pela Petrobras.
65. Introduzindo na planilha de cálculo o fator de eficiência, adicionado aos demais ajustes promovidos, reduz-se o valor presente da contratação para US$ 1,673 bilhão frente ao valor referencial de US$ 1,806 bilhão. Portanto, considera-se que o valor contratado não apresenta indício de sobrepreço, segundo as análises refeitas com base nas informações adicionadas. Mais uma vez sobressai a fragilidade das estimativas utilizadas originalmente pela Petrobras.
66. Quanto ao envelhecimento da plataforma, que conduziria a um fator de eficiência ainda menor, relata-se que para se considerar procedente o argumento, deveria ser subsidiado com dados e análises mais robustas, tal como foi feito para avaliar a produtividade de plataformas recentes. Ademais, em termos de valor presente, as perdas de produtividade das plataformas que venham a ocorrer a longo prazo possuem menor influência do que aquelas mais próximas ao início do fluxo de caixa, de forma que impactariam menos o resultado econômico.
67. Consoante aos anos bissextos, as empresas arguiram que o pagamento se dá por dia efetivamente executado do contrato, de forma que a consideração ou não desses anos não alteraria o fluxo de caixa real do projeto. Concorda-se com o argumento apresentado, todavia, a Petrobras realiza análise simulada do fluxo de caixa, sendo que, também na simulação, deve-se considerar os dias efetivamente executados, inclusive dos anos bissextos, de modo a conduzir ao melhor resultado possível os cálculos que subsidiam as suas estimativas para as contratações, o que se fez na adaptação promovida no âmbito da fiscalização realizada. Repisa-se que eventuais impropriedades na condução do processo licitatório estão sendo tratadas no processo originário (TC Processo 012.040/2016-9) .
68. No que tange ao bônus de performance, tanto a Petrobras quanto as empresas consorciadas defenderam seu pagamento no contrato, afirmando que se trata de prática usual do mercado e que tais bônus tendem a se reverter em maiores taxas de performance. E mais, o bônus teria sido estabelecido como contrapartida a reduções na taxa diária de afretamento, decorrente das negociações feitas ainda na contratação do FPSO Cidade de Ilhabela, as quais foram replicadas na contratação do FPSO Cidade de Saquarema.
69. Quanto ao referido bônus, por relevante, convém registrar que se contestou não a simples existência de tais cláusulas de bonificação, mas a sua magnitude sem nenhuma relação de 'causa e efeito' comprovada, entre maiores bônus e melhores taxas de performance. Explica-se, a equipe identificou que não é possível afirmar que o acréscimo de 15 para 50 taxas de afretamento como bônus tenha potencial de produzir efeito positivo na taxa de performance. Os quinze dias (embora tampouco devidamente justificados) já se mostram suficientes para motivar a contratada a buscar melhores rendimentos operacionais.
70. A partir dessa consideração, entende-se incoerente o argumento de que as receitas advindas de um acréscimo de volume de produção compensariam as eventuais despesas com o pagamento do citado bônus, pelo simples fato de não ter sido demonstrada correlação entre uma e outra. Por óbvio que a produção de um dia de um FPSO de grande capacidade teria potencial de superar a taxa de bônus a ser paga, mas não se obteve êxito em justificar que a elevada majoração de tais bônus, de 15 para 50 dias ao ano (aumento de 434%) , tenha influência no resultado esperado. Pelo contrário. Demonstrou-se, na auditoria, não haver relação biunívoca.
71. Assim, reputa-se que a negociação de bônus acima do que se entende razoável para estimular melhor produtividade da contratada não se reveste de legitimidade. Em contratações posteriores ao trabalho originário deste processo, à exemplo do FPSO Búzios 5, verificou-se que as cláusulas referentes aos bônus de performance sofreram ajustes, a ponto de melhor alinhar à visão considerada adequada pela equipe que realizou a fiscalização originária relativa ao FPSO Cidade de Saquarema, conforme excerto seguinte (TC Processo 004.910/2018-4, peça 65, p. 17) :
'76. Outra mudança estrutural que merece destaque refere-se à exclusão da cláusula de bônus de performance das minutas contratuais de afretamento e de serviços no processo de contratação da FPSO Búzios 5 no montante anual de 50 (cinquenta) taxas diárias totais. No âmbito da auditoria da FPSO Cidade de Saquarema a equipe apontou que a concessão de bônus de performance era incompatível com o seu objetivo. Destaca-se que se ocorresse o pagamento de 50 (cinquenta) taxas diárias totais a título de bônus de performance, tomando-se por base a taxa diária total ofertada pela [omitido], elevar-se-ia o desembolso anual da Petrobras em cerca de [omitido], que equivale a um montante de [omitido] a valor presente [omitido] ao longo dos [omitido] de vigência contratual.'
72. Todavia, no caso sob análise, fazendo os ajustes considerados adequados nesta instrução, mesmo mantendo o entendimento pela ilegitimidade de parte dos bônus - 35 diárias a cada ano de execução contratual - o cálculo do valor presente do afretamento não supera o novo referencial utilizado, ou seja, não se pode afirmar que o aumento do valor dos bônus tenha se revertido em dano aos cofres da Petrobras.
73. Por fim, salienta-se que os demais parceiros não operadores da Petrobras no consórcio responsável pela exploração e produção da área de Lula Central aprovaram a contratação do FPSO Cidade de Saquarema.
74. Importante, também, registrar que a plataforma se encontra em plena operação, sendo a sétima instalação com maior produção de petróleo no Brasil, gerando 139,4 mil barris de petróleo por dia (disponível em: http://www.anp.gov.br/arquivos/publicacoes/boletins-anp/producao/2020-01-boletim.pdf. Acessado em 27/4/2020) . Ou seja, trata-se de ativo com elevada capacidade de geração de receita mensal para a Petrobras e seus parceiros no consórcio, de forma que o custo de oportunidade de se postergar a contratação em busca de melhores condições comerciais, aqui se reitera as restrições mercadológicas, poderia resultar infrutífera e, mesmo que se obtivesse alguma proposta menos onerosa, ela poderia ainda assim não ser a melhor, face ao custo de oportunidade mencionado.
75. Logo, entende-se que o aprofundamento da discussão no âmbito de processo de controle externo conduzido por esta Corte de Contas somente se justificaria em cenário de extrema divergência de valores, como inicialmente constatado na auditoria. Mas, com as novas informações e análises, considera-se elidido o indício de sobrepreço.
Conclusão do exame técnico
76. O presente trabalho se dedicou a analisar os argumentos apresentados pelas empresas Petróleo Brasileiro S.A., Queiroz Galvão Óleo e Gás S/A e SBM Offshore do Brasil Ltda., em resposta às oitivas promovidas por esta Corte em razão do indício de sobrepreço apontado em relação ao contrato de afretamento do FPSO Cidade de Saquarema. Os argumentos se dividiram em dois conjuntos: indício de sobrepreço e questões incidentais.
77. Quanto ao indício de sobrepreço, entendeu-se que os esclarecimentos trazidos pelas empresas em resposta às oitivas mostraram-se suficientes para elidir o achado de indício de sobrepreço na contratação do FPSO Cidade de Saquarema. Em suma, considerou-se que devem ser ajustadas as análises relativamente aos seguintes aspectos: adoção do novo referencial IPA em substituição ao utilizado originalmente, consideração do custo de capital relativo aos dispêndios durante o período de construção e montagem do FPSO e consideração da taxa de eficiência do FPSO.
78. Nesta análise ajustada aos argumentos acatados das manifestações apresentadas, observa-se que frente a um capex atualizado de US$ 1,806 bilhão, o contrato remuneraria um capex de US$ 1,673 bilhão, ambos a valor presente, culminando em uma contratação potencialmente vantajosa para a Petrobras. Assim, considera-se elidido o achado apontado pela equipe de auditoria relativamente ao indício de sobrepreço.
79. Não se pode deixar de registrar, por ser extremamente relevante, que a referência IPA foi utilizada por não se conhecer ou ter acesso a outra mais adequada ou robusta para a substituir no caso em estudo. Reforça-se, aqui, que o referencial IPA acaba por utilizar, como base de suas análises, basicamente, as contratações da Petrobras - que por uma referência circular pode acabar justificando elevados preços por contratações anteriores firmadas também a preços elevados, afinal, a amostra relativa a FPSO com características voltadas para exploração e produção do pré-sal brasileiro, como as exigidas para o Cidade de Saquarema, é bastante pequena e concentrada nas contratações da própria Petrobras.
80. Repisa-se tal ponto para deixar assente que não se está aqui atestando que os preços contratados não comportam a existência de sobrepreço ou superfaturamento, mas apenas que a ausência de acesso desta Corte a referencial isento e, ao mesmo tempo, apto a refletir os preços legítimos de mercado, impossibilita uma conclusão definitiva sobre a adequação dos preços contratados. Desse modo, destaca-se que, na eventual superveniência de critério mais robusto acerca de preços de mercado para o objeto em questão, esta Corte poderá se debruçar novamente sobre o caso.
81. Inclusive, imperioso salientar que a SBM assinou acordo de leniência com autoridades brasileiras comprometendo-se a ressarcir R$ 1,22 bilhão referente a práticas comerciais indevidas em contratos com a Petrobras. Ademais, registra-se a denúncia oferecida pelo MPF em sede de Ação Penal Pública referente a pagamentos de propina em contratos firmados entre a SBM Offshore e a Petrobras, tendo como mediador Júlio Faerman, então representante da SBM no Brasil, o qual recebia comissão no acerto contratual e repassava parte dessa a funcionários da Petrobras, incorrendo, dentre outros, no cometimento do crime de corrupção ativa (peça 21 do TC Processo 012.040/2016-9) . Entretanto, no âmbito da mencionada ação, não se comprovou pagamento de propina na contratação do FPSO Cidade de Saquarema, tampouco ocorrência de superfaturamento.
82. Quanto às questões incidentais, conforme registrado no início deste exame técnico, elas somente seriam analisadas no caso de subsistência daquilo que se mostrava como ponto fundamental do debate - o indício de sobrepreço. Assim, restando elidida a questão principal tratada nestes autos, considera-se que as questões incidentais trazidas aos autos perderam o objeto e, em consequência, não serão objeto de análise - economia e celeridade processual.
83. Por fim, não se pode deixar de registrar que, embora o indício de sobrepreço tenha sido considerado elidido nesta nova análise, houve um benefício efetivo de controle das atividades desenvolvidas pela equipe, de forma a impulsionar a melhoria dos procedimentos contratuais por parte da Petrobras, relacionados aos vultosos contratos de afretamento de plataformas. Nesse aspecto, destaca-se que no caso da fiscalização relativa à contratação do FPSO Búzios 5, constatou-se que parte dos apontamentos decorrentes do trabalho inicial do FPSO Cidade de Saquarema teriam se convertido em melhorias no processo de estimativa realizado pela Petrobras, especialmente a mudança estruturante relativa à exclusão da cláusula contratual de bônus de performance, conforme mencionado nesta peça instrutiva.
CONCLUSÃO
84. Os presentes autos cuidam de apartado decorrente de auditoria realizada na Petrobras para fiscalizar os procedimentos administrativos e instrumentos contratuais que resultaram no contrato de afretamento do navio-plataforma (FPSO) Cidade de Saquarema.
85. Em sede do TC Processo 012.040/2016-9, a referida auditoria apontou, após análise dos referenciais de preços, das estimativas da Petrobras e do valor contratado, um desvio entre o referencial de mercado (IPA médio) e o efetivamente contratado no montante de US$ 241.846.961,30, a valor presente, equivalente a R$ 784.938.497,60, convertido ao câmbio de R$ 3,2456/US$, referente a 30/9/2016.
86. Após extenso debate acerca do sigilo aposto as peças pela Petrobras e reputadas essenciais para exercício do direito de defesa pelas empresas contratadas, criou-se o presente apartado, apenas com as peças necessárias para o contraditório das empresas em relação ao indício de sobrepreço. No processo original restaram as peças necessárias para a análise da regularidade da atuação dos gestores da Petrobras que conduziram as negociações e/ou adotaram quaisquer outras medidas relacionadas à assinatura dos contratos para o afretamento do FPSO Cidade de Saquarema.
87. Nesse contexto, a presente instrução teve como objetivo analisar as manifestações das empresas (SBM; Constellation - antiga QGOG -; e Petrobras) em reposta à oitiva relativa ao achado de indício de sobrepreço na contratação do FPSO Cidade de Saquarema. Em suma, as três empresas, depois de apresentarem argumentos incidentais, confrontaram os indícios de sobrepreço, tentando infirmar o achado de auditoria.
88. Com relação ao indício de sobrepreço, as empresas contestaram as premissas utilizadas no relatório original de auditoria (antecipação de fluxo de caixa; concessão de bônus de performance incompatível com seu objetivo; fluxo de caixa anual; e não consideração de ano bissexto) e apresentaram argumentos adicionais, dos quais dois se destacam pela relevância: necessidade de consideração no fluxo de caixa dos dispêndios realizados pela contratada no período de construção e montagem do FPSO, quando não há receitas oriundas do projeto, e relatório elaborado pelo IPA em 2017 referente ao Projeto de Lula Central, o qual atualizou o referencial de custo do FPSO para o Projeto.
89. Em razão dos argumentos apresentados e na ausência de critério mais robusto para valoração do objeto, entendeu-se adequado considerar elidido o achado de indício de sobrepreço. Ressalvou-se, entretanto, que as análises não garantem a inexistência de sobrepreço contratual, mas que este não foi identificado à luz do critério disponível.
90. Repisa-se que a contratação tratou de item cujo valor de mercado não pode ser estabelecido de forma simplória, como uma commodity ou mesmo um item dito 'de prateleira', comumente encontrado no mercado. Daí a utilização como critério o próprio valor referencial utilizado pela Petrobras, ajustando-se apenas a parte matemática e financeira da modelagem elaborada, de modo a atender a princípios de uma contratação pública.
91. Quanto às questões incidentais trazidas aos autos, entendeu-se que elas não demandariam análises, por perda de objeto, uma vez que elidida a questão principal tratada nestes autos, o indício de sobrepreço. Por essa razão, será proposto, em consequência, também o arquivamento dos presentes autos, afinal, os presentes autos terão cumprido o objetivo para o qual foi constituído, nos termos do inciso V, art. 169 do Regimento Interno.
92. Ademais, o fato de não subsistir o achado de sobrepreço não isenta os gestores da Petrobras que atuaram no processo de contratação do consórcio SBM/QGOG para afretamento do FPSO Cidade de Saquarema de potenciais desvios de conduta cometidos, objeto de análise no âmbito do processo originário (TC Processo 012.040/2016-9) , o que motiva a proposta que será apresentada de encaminhar cópia da decisão que vier a ser adotada, acompanhada desta instrução, àquele processo.
PROPOSTA DE ENCAMINHAMENTO
93. Ante todo o exposto, submetem-se os autos à consideração superior, propondo o seu encaminhamento ao Gabinete do Exmo. Ministro Bruno Dantas com a seguinte proposta:
93.1. considerar elidido o indício de sobrepreço registrado no relatório de auditoria Fiscalis 180/2016 (peça 38, p. 21-33, do TC Processo 012.040/2016-9) ;
93.2. dar ciência do teor do acórdão a ser proferido às empresas Petróleo Brasileiro S.A., Queiroz Galvão Óleo e Gás S/A e SBM Offshore do Brasil Ltda., informando-as que a respectiva decisão poderá ser acessada em www.tcu.gov.br/acordaos, nos termos do Memorando-Circular Segecex 45/2017;
93.3. encaminhar cópia da decisão que vier a ser proferida, bem como da instrução que a subsidiou, ao TC Processo 012.040/2016-9;
93.4. após efetivadas as comunicações, arquivar os presentes autos, com base no art. 169, inciso V, do RITCU."
Estando os autos pautados para julgamento, a SBM Offshore do Brasil Ltda. solicitou a cópia das peças 66, 68, 69 e 70, classificadas como sigilosas, bem como a retirada do processo de pauta (peça 80) .
Por meio de despacho (peça 81) , encaminhei o pedido à unidade instrutora. O diretor da 1ª Diretoria Técnica da SeinfraPetróleo pronunciou-se nos seguintes termos (peça 83) , corroborados pelo dirigente da unidade (peça 84) :
"Considerando o Despacho do Ministro-Relator (peça 81) requerendo manifestação desta unidade técnica acerca do acesso a peças sigilosas por parte da SBM Offshore do Brasil Ltda.;
Considerando a SBM Offshore do Brasil Ltda. ter alegado sua ilegitimidade passiva para oferecer esclarecimentos em resposta a oitivas nestes autos, bem como ser eventualmente arrolada como responsável em Tomada de Contas Especial que poderia ser autuada como decorrência da fiscalização objeto destes autos;
Considerando que a SBM Offshore do Brasil Ltda. é entidade integrante do mesmo grupo empresarial da SBM Single Buoy Mooring Inc, sediada na Suíça;
Considerando o fato de que a SBM Offshore do Brasil Ltda. ter obtido acesso aos autos em duas ocasiões, como comprovam as peças 38 e 63, além de ter atuado de modo efetivo no processo pela solicitação de extensão de prazo (peça 31) e pela inclusão de esclarecimentos às peças 60 e 61, com elementos técnicos específicos da contratação objeto da fiscalização (peça 60, p. 29 a 55) ;
Considerando que os esclarecimentos prestados pela SBM Offshore do Brasil Ltda, bem como os prestados pela Petróleo Brasileiro S.A. - Petrobras (peça 42) e pela antiga Queiroz Galvão Óleo e Gás S.A. e atual Serviços de Petróleo Constellation S.A. (peça 49) , foram analisados em conjunto pela unidade técnica à peça 68 e contribuíram para o deslinde meritório;
Considerando, por fim, que o conteúdo das peças 66, 68, 69 e 70, grafadas como sigilosas em atenção à Lei de Acesso à Informação, não apresenta elementos desconhecidos pela empresa SBM Offshore do Brasil Ltda., mas tão-somente a análise técnica decorrente das informações oferecidas em respostas às oitivas;
Entendo não haver óbice à concessão de vista e cópia das peças 66, 68, 69 e 70 à empresa SBM Offshore do Brasil Ltda., desde que estendido o dever de resguardo das informações originariamente classificadas como sigilosas, nos termos da lei 12.527/2011, art. 25, § 2º."
Com isso, foi concedido à SBM Offshore do Brasil Ltda. o acesso às peças 66, 68, 69 e 70 (peça 85) .
	É o Relatório.

8.1. Rodrigo Guimarães Simas (167.789/OAB-RJ) e outros, representando Petróleo Brasileiro S.A.;  
8.2. José Alexandre Buaiz Neto (14.346/OAB-DF) e outros, representando SBM Offshore do Brasil Ltda.;  
8.3. Eduardo Stênio Silva Sousa (20.327/OAB-DF) e outros, representando Queiroz Galvão Óleo e Gás S.A..

Não atuou.

RELATÓRIO DE AUDITORIA. AFRETAMENTO DO NAVIO-PLATAFORMA CIDADE SAQUREMA. INDÍCIOS DE SOBREPREÇO. OITIVAS. INDÍCIOS ESCLARECIDOS. APENSAMENTO AO TC 012.040/2016-9.

RELATÓRIO DE AUDITORIA (RA)

Secretaria de Fiscalização de Infraestrutura de Petróleo e Gás Natural (SeinfraPetróleo).

Trata-se de processo, apartado do relatório de auditoria realizada na Petróleo Brasileiro S.A. (Petrobras) - TC Processo 012.040/2016-9 -, constituído com o objetivo específico dar continuidade à análise de adequação do preço do contrato de afretamento do navio-plataforma Cidade de Saquarema, firmado entre a Petrobras e o Consórcio QGOG/SBM, composto pelas empresas Queiroz Galvão Óleo e Gás S.A. e Single Buoy Moorings Inc..
A relação contratual está prevista para durar vinte anos, período em que dois contratos complementares estarão vigentes: contrato de afretamento do navio-plataforma, que é o objeto destes autos, no valor estimado de R$ 9 bilhões; e o contrato de operação, no valor estimado de R$ 1,2 bilhão.
Durante a auditoria, a equipe identificou possível sobrepreço no valor de R$ 784.938.497,60, considerando a taxa cambial da data em que foi realizado o trabalho (R$ 3,2456/US$ - 30/9/2016) .
Promovidas as oitivas da Petrobras e das empresas Queiroz Galvão Óleo e Gás S.A. e SBM Offshore do Brasil Ltda. (TC Processo 012.040/2016-9, peça 42) e analisadas as manifestações correspondentes, a SeinfraPetróleo entendeu ser necessário rever algumas premissas utilizadas no relatório de auditoria.
Foram as seguintes as conclusões da unidade técnica:
"88. Com relação ao indício de sobrepreço, as empresas contestaram as premissas utilizadas no relatório original de auditoria (antecipação de fluxo de caixa; concessão de bônus de performance incompatível com seu objetivo; fluxo de caixa anual; e não consideração de ano bissexto) e apresentaram argumentos adicionais, dos quais dois se destacam pela relevância: necessidade de consideração no fluxo de caixa dos dispêndios realizados pela contratada no período de construção e montagem do FPSO, quando não há receitas oriundas do projeto, e relatório elaborado pelo IPA em 2017 referente ao Projeto de Lula Central, o qual atualizou o referencial de custo do FPSO para o Projeto.
89. Em razão dos argumentos apresentados e na ausência de critério mais robusto para valoração do objeto, entendeu-se adequado considerar elidido o achado de indício de sobrepreço. Ressalvou-se, entretanto, que as análises não garantem a inexistência de sobrepreço contratual, mas que este não foi identificado à luz do critério disponível.
90. Repisa-se que a contratação tratou de item cujo valor de mercado não pode ser estabelecido de forma simplória, como uma commodity ou mesmo um item dito 'de prateleira', comumente encontrado no mercado. Daí a utilização como critério o próprio valor referencial utilizado pela Petrobras, ajustando-se apenas a parte matemática e financeira da modelagem elaborada, de modo a atender a princípios de uma contratação pública."
 Somando-se a essa revisão a ausência de critério suficientemente robusto para valoração do objeto contratual, a unidade considerou ser mais adequado considerar elidido o achado de sobrepreço, ressalvando que as análises ora promovidas não garantem a regularidade do valor da contratação, nem isentam os gestores da Petrobras de eventuais desvios de conduta, cuja apuração é objeto de análise no TC Processo 012.040/2016-9.
Estando os autos pautados para julgamento, a empresa SBM Offshore do Brasil Ltda., integrante do mesmo grupo empresarial da Single Buoy Moorings Inc., sediada na Suíça, solicitou acesso a peças classificadas como sigilosas nestes autos. Alegou, ainda, ilegitimidade passiva para oferecer esclarecimentos neste processo, já que não seria ela a empresa participante do consórcio contratado.
Diante dessas alegações, determinei que os autos fossem novamente encaminhados à SeinfraPetróleo para análise.
Em seu novo pronunciamento, a unidade instrutora considerou que, embora não fosse a empresa efetivamente contratada, a SBM Offshore do Brasil Ltda. obteve acesso aos autos em duas oportunidades, e os esclarecimentos por ela prestados contribuíram para o deslinde meritório destes autos. Considerando, ainda, que as peças cujo acesso foi solicitado não continham elementos desconhecidos pela SBM Offshore do Brasil Ltda., a SeinfraPetróleo manifestou-se favoravelmente ao atendimento do pedido da empresa.
Concordo com as manifestações da unidade instrutora. De fato, os apontamentos iniciais relativos ao sobrepreço restaram descaracterizados a partir das manifestações apresentadas nos autos.
Ao encaminhamento proposto, acrescento a determinação para que seja dada ciência desta deliberação à empresa Single Buoy Moorings Inc., - a quem deveriam, desde o início, ter sido direcionadas todas as comunicações processuais que foram encaminhadas à SBM Offshore do Brasil Ltda..
	Ante o exposto, voto por que este Tribunal adote a minuta de acórdão que ora submeto à deliberação deste Colegiado.
TCU, Sala das Sessões Ministro Luciano Brandão Alves de Souza, em 30 de setembro de 2020.
Ministro BRUNO DANTAS 
Relator